【裁判字號】    89,台上,1811
【裁判日期】    890810
【裁判案由】    返還所有物
【裁判全文】
最高法院民事判決                              八十九年度台上字第一八一一號
    上  訴  人  乙○○
                甲○○
    共      同
    訴訟代理人  羅聖乾律師
    被 上訴 人  丙○○
    訴訟代理人  張良律師
右當事人間請求返還所有物事件，上訴人對於中華民國八十八年四月七日臺灣高等法
院第二審更審判決（八十七年度上更(一)字第四七二號），提起上訴，本院判決如左：
    主  文
原判決關於命上訴人騰空返還土地暨負擔訴訟費用部分廢棄，發回臺灣高等法院。
    理  由
本件被上訴人主張：坐落臺北市○○區○○段三小段五九號土地，為門牌臺北市○○
路一七○巷二號、四號、六號、八號、十號、十二號、十四號、十六號建物（計四棟
各七層共五十六戶）之基地，其應有部分由各建物區分所有人分別共有。伊居住於十
號六樓，為共有人之一。系爭如原判決附圖（下稱附圖）所示甲及乙部分土地，為全
體住戶共有之停車場，住戶並未訂定分管契約。上訴人乙○○、甲○○分別為六號一
樓、八號一樓房屋所有權人，未經共有人全體同意，竟私自將上開甲、乙部分停車位
以鐵鍊圍起，專供己用，顯係無權占有等情。爰本於所有權之作用，求為命林永權騰
空並返還附圖所示甲部分土地，甲○○騰空並返還附圖所示乙部分土地與伊及其他共
有人之判決。
上訴人則以：依訴外人葉財記工程有限公司（下稱葉財記公司）與全部五十六戶買主
所訂房屋買賣契約書第八條之約定，購屋當時之全體買主，均同意一樓庭院及空地歸
一樓使用，已有分管之協議，伊占有使用，並非無權占有等語，資為抗辯。
原審將第一審駁回被上訴人對上訴人訴請騰空交還土地之判決廢棄，改判如其聲明，
無非以：被上訴人主張系爭土地為伊與土地上建物各區分所有人分別共有，上訴人乙
○○、甲○○分別占有附圖所示甲及乙部分土地供停車之用之事實，業據提出土地及
建物登記簿謄本為證，並經履勘現場囑託地政機關測量明確，有勘驗筆錄及複丈成果
圖可稽，且為上訴人所不爭執，堪認為真實。雖上訴人辯稱共有人就系爭土地已有分
管之協議云云。惟查被上訴人之前手與系爭土地上房屋之出賣人葉財記公司訂定之買
賣契約書第八條約定「地上一樓庭院或其他空地部分，除乙方（即葉財記公司）保留
供停車位使用及公共設施所占用外，甲方（即被上訴人之前手）同意餘歸一樓業主管
理使用」等語，已將停車位保留與葉財記公司使用，而非由一樓之住戶使用，尚難依
上開約定而認已有系爭甲、乙部分土地之停車位由買受一樓房屋之上訴人管理使用之
約定。況共有物之管理，應由全體共有人以契約訂定之。葉財記公司為系爭土地上建
物之起造人及出賣人，並非該土地之出賣人或共有人，其與買受人間訂定之買賣契約
，尚難認係土地之分管契約。上訴人雖又辯稱，依通常交易習慣，公寓大廈一樓房屋
之價位較高，一樓空地均由該屋主管理使用云云，惟被上訴人否認有該交易習慣，上
訴人未舉證證明，所辯自不足取。次查系爭土地未經各共有人實際劃定使用範圍，而
對各自占用管理之部分互相容忍，核與最高法院八十三年臺上字第一三七七號判決事
例尚屬有間，上訴人引該判決，謂系爭土地共有人間已有默示之分管契約存在，亦非
可採。證人即葉財記公司經理黃英雄雖證稱，車位亦為買賣契約中之一部分，本來要
單獨賣，因賣不出去始由一樓住戶使用等語。惟房屋買賣契約中，並無關於車位買賣
之約定，且葉財記公司非系爭土地之所有人，亦無權將土地交與上訴人使用，該證言
尚不足為有利於上訴人之證明。被上訴人之前手與葉財記公司訂定之買賣契約，並非
系爭土地之分管協議，已如前述，被上訴人本無繼受前手關於分管協議之權利義務之
可言。且上開買賣契約於七十三年間即已訂定，而公寓大廈管理條例則於八十四年六
月二十八日公布施行，依法律不溯既往原則，上開買賣契約中有關分管約定有無之爭
議，自無適用公寓大廈管理條例規定之餘地。上訴人引該條例第二十四條及第九條第
二項之規定，辯稱被上訴人應繼受其前手關於分管協議之權利義務云云，尤非可採。
從而，被上訴人本於所有權，訴請上訴人騰空並交還附圖所示甲、乙部分土地，為有
理由，應予准許等詞，為其判斷之基礎。
惟查上訴人始終抗辯各建物區分所有人於買受房地時，就系爭土地已有分管之約定，
伊係由有管理權之建商葉財記公司交付使用土地云云。而葉財記公司與最初承購其預
售房屋之買受人所訂房屋買賣契約書第八條均約定：「地上一樓庭院或其他空地部分
，除乙方（即葉財記公司）保留供停車位使用及公共設施所占用外，甲方（即被上訴
人之前手）同意餘歸一樓業主管理使用」字樣，並為原審所是認。按各區分所有建物
承購戶既均透過與葉財記公司訂立之房屋買賣契約書，同意「地上一樓庭院或其他空
地部分，除葉財記公司保留供停車位使用及公共設施所占用外，餘歸一樓業主管理使
用」，倘葉財記公司曾獲原地主之同意，或受原地主之委任或授權，而與各建物承購
戶為上開「保留系爭土地供停車位使用」之約定，能否謂無分管之約定？該公司是否
無權將土地交與上訴人使用？即非無疑。又參諸本院四十八年臺上字第一○六五號判
例及司法院大法官會議釋字第三四九號解釋，上開保留供停車位使用之約定，倘為被
上訴人所知悉或可得知悉，其是否不受拘束，亦非無深究之餘地。乃原審未遑詳查，
徒以前揭情詞，遽為上訴人不利之判決，自屬可議。上訴論旨，指摘原判決於其不利
部分為不當，求予廢棄，非無理由。
據上論結，本件上訴為有理由，依民事訴訟法第四百七十七條第一項、第四百七十八
條第一項，判決如主文。
中      華      民      國    八十九    年      八      月      十      日
                              最高法院民事第五庭
                                  審判長法官  蕭  亨  國
                                        法官  許  朝  雄
                                        法官  陳  淑  敏
                                        法官  葉  勝  利
                                        法官  劉  福  來
      右正本證明與原本無異
                                              書  記  官
中      華      民      國    八十九    年      八      月    二十四    日


司法院資訊處製作；財團法人民間司法改革基金會備份。
